【裁判字號】    89,上訴,1363
【裁判日期】    900911
【裁判案由】    懲治盜匪條例
【裁判全文】
臺灣高等法院刑事判決                          八十九年度上訴字第一三六三號
    上  訴  人
    即  被  告  丙○○
    選任辯護人  曲麗華
右列上訴人因違反懲治盜匪條例案件，不服臺灣桃園地方法院八十八年度訴緝字第一
一三號，中華民國八十九年三月十四日第一審判決（起訴案號：臺灣桃園地方法院檢
察署七十九年度偵字第六五七五號、第六五九九號、八十年度偵字第五一六號、第六
○四號）提起上訴，本院判決如左：
        主  文
原判決撤銷。
丙○○無罪。
        理  由
一、公訴意旨略以：被告丙○○與乙○○（業於八十六年十二月十一日死亡，其所涉
    違反懲治盜匪條例等案件，經本院以八十一年度上更（一）字第九四號判處有期
    徒刑十一年，並經最高法院於八十一年八月二十七日，以八十一年度台上字第四
    三一○號駁回上訴確定）、綽號「阿林」、「大胖」、「阿聰」不詳真實姓名年
    籍之成年男子，共同基於為自己不法所有之犯意聯絡，於七十八年九月七日四時
    許，攜帶刀及假槍，至桃園縣龜山鄉○○路三六五號，以強暴手段致使劉月華不
    能抗拒而強取其價值七百餘萬元之蘭花﹔被告另與乙○○、綽號「矮仔」、「台
    北龍」、「阿聰」之不詳真實姓名年籍成年男子，共同基於意圖為自己不法所有
    之犯意聯絡，於七十九年五月二十六日凌晨四時許，攜帶刀及假槍，至苗栗縣竹
    南鎮○○路二二九○號三樓，以強暴手段致使甲○○不能抗拒而劫取其所有現金
    新台幣（下同）二十三萬元、勞力士手錶一只、黃金一斤、手鍊一條、項鍊二條
    、戒指三枚、對講機二台等物後逃逸，因認被告涉有懲治盜匪條例第五條第一款
    、刑法第三百二十一條第一項第一、四款之罪嫌云云。
二、按犯罪事實應依證據認定之，無證據不得推定其犯罪事實，又不能證明被告犯罪
    者，應諭知無罪之判決，刑事訴訟法第一百五十四條第一項、第三百零一條第一
    項分別定有明文。所謂認定犯罪事實之證據，係指足以認定被告確有犯罪行為之
    積極證據而言，又事實之認定，應憑證據，如未能發現相當證據，或證據不足以
    證明，自不能以推測或擬制之方法，為裁判基礎，最高法院二十九年上字第三一
    ○五號判例、四十年臺上字第八六號判例，明揭此旨。另按認定犯罪事實，所憑
    之證據，雖不以直接證據為限，間接證據亦包括在內，然無論直接或間接證據，
    其為訴訟上之證明，須於通常一般之人均不致於有所懷疑，而得確信其為真實之
    程度者，始得據之為有罪之認定，倘其證明尚未達到此一程度，而有合理性懷疑
    之存在時，即無從為有罪之認定，此亦有最高法院七十六年臺上字第四九八六號
    判例可資參照。又共同正犯不利於己之陳述，固得採為其他共同被告犯罪之證據
    ，惟此項不利之陳述，須無瑕疵可指，而就其他方面調查，又與事實相符，始得
    採為其他共同被告犯罪事實之認定，最高法院四十六年上字第四一九號判例，足
    資參照。
三、訊據被告堅詞否認涉有右開犯行，辯稱：伊因與乙○○有債務糾紛曾打過乙○○
    ，故乙○○挾怨誣指伊亦有參與盜匪犯行，實則伊均未參與，且乙○○自白犯案
    時所乘坐伊所有之蘭吉雅轎車，亦早於七十八年間賣出，乙○○之陳述前後不一
    並不實在，且被害人甲○○亦均指稱未見過伊，而伊當初因家有幼子尚待扶養，
    伊怕被收押，故未到庭，並非潛逃，伊確實沒有犯案云云。
四、經查，本件公訴人認被告涉有盜匪罪嫌，無非係以共同被告乙○○之自白及被害
    人劉月華、甲○○之指訴為其論據。惟查：（一）、關於被告被訴強劫被害人劉
    月華部分：共同被告乙○○先於警訊中供稱：「七十八年九月七日約四時，和丙○○、綽號『阿林』、『大胖』、『阿聰』等人乘坐丙○○的車子廠牌蘭吉雅、
    車號不詳，至桃園縣龜山鄉○路村○○路三六五號竊盜價值七百多萬元蘭花，事
    後丙○○只分給我七萬元，其餘我就不曉得」等語（參七十九年度偵字第六五七
    五號偵查卷宗第七三頁正面、反面），嗣於另案審理時翻異前詞，否認其曾參與
    犯罪，並指稱僅係被告所為等語（參台灣桃園地方法院八十年訴字第八五號刑事
    卷宗第八四頁正面、本院八十一年上更（一）字第九四號刑事卷宗第三二頁正面
    、第五０頁反面）。共同被告乙○○所為證述，前後既不一致，就犯罪之手段、
    方式及各共犯之行為分擔等情未為任何陳述。另參諸被害人劉月華於警訊時指稱
    ：「歹徒約七、八人，駕駛兩部自小客車，用梯子、繩子爬上二樓，再上三樓強
    盜蘭花」等語（參七十九年度偵字第六五七五號偵查卷宗第一二八頁正、反面）
    ，核其所指人數、車輛與乙○○於警訊時所為自白有間。被害人劉月華雖曾於警
    訊時陳稱：丙○○似曾到我蘭園看花等語（參七十九年度偵字第六五七五號卷第
    一二八頁反面），惟其語氣並不堅定，縱有其事，亦不得據以認定被告有參與盜
    匪犯行，且被害人劉月華遭劫之蘭花迄今並未查獲扣案足供佐證。是本件尚難僅
    以共同被告乙○○具有瑕疵之自白，遽認被告涉有此部份盜匪犯行；（二）、關
    於被告被訴強劫被害人甲○○部分：１、共同被告乙○○於警訊時固供稱：「七
    十九年五月二十六日四時許和丙○○、綽號『台北龍』、『阿聰』、『矮仔』等
    人乘坐丙○○之蘭吉雅自小客車，至苗栗縣竹南鎮○○里○鄰○○路二二九０號
    分持刀、槍並蒙面，從隔壁三樓撬開門窗進入房間後將屋主綑綁後，劫走一個金
    塊、戒子、金項鍊、勞力士錶及現金二十多萬元逃逸，事後將上述物品變賣，我
    分到十萬元左右」等語（參七十九年度偵字第六五七五號偵查卷宗第七三頁反面
    ），惟其於另案審理中則改稱伊未參與該盜匪犯行（參台灣桃園地方法院八十年
    訴字第八五號刑事卷宗第八四頁正面、本院八十年度上訴字第三五四一號刑事卷
    宗第五三頁反面、第九一頁反面、第一一一頁反面），益見共同被告乙○○之供
    詞前後矛盾；２、共同被告乙○○就查扣之勞力士手錶一只來源，或供稱伊係向
    丙○○購買，而丙○○送伊二支對講機云云（參八十年訴字第八五號刑事卷宗第
    一０五頁反面），或供稱：勞力士是丙○○買的，本案是陳進喜提及的，說被搶
    的人家很有錢，所以丙○○拿二萬元給伊等語（參八十年上訴字第三五四一號刑
    事卷宗第三十頁正面），嗣又改稱：勞力士手錶是丙○○寄放的云云（參八十一
    年上更（一）字第九四號刑事卷宗第三十頁正面、第四九頁正面），供詞前後矛
    盾亦不一致；３、原審法院訊問共同被告乙○○有關被告如何得知被害人甲○○
    之狀況，乙○○供稱是丙○○向陳進喜詢問等語（參八十年訴字第八五號刑事卷
    宗第一０五頁反面），惟核與另案共同被告陳進喜供稱：「（乙○○）問我，他
    （指甲○○）的經濟狀況如何，我不知道他要去搶他」等語不符（參同上刑事卷
    宗第四五頁反面）。又另案共同被告陳進喜雖曾於另案審理中供承伊曾與乙○○
    、被告共同參與強劫被害人甲○○之犯行，惟隨即改口否認（參八十年訴字第八
    五號刑事卷宗第四五頁反面），自亦難以陳進喜此部分之供詞，據為被告不利之
    認定；４、被害人甲○○僅指認共同被告乙○○及陳進喜二人犯案，而於警訊、
    原審審理時均未指認被告犯案（參七十九年度偵字第六五七五號偵查卷宗第一二
    九頁反面、八十八年訴緝字第一一三號刑事卷宗第七九頁反面至八十頁正面），
    另參諸證人陳進喜亦於原審到庭結證稱：「我與乙○○喝酒時，乙○○告訴我，
    他有同去竹南搶，同搶之人有『台北龍』、『阿聰』等人去搶甲○○之物。但未
    提及丙○○‧‧‧他們未說『黃』（指丙○○）」等語（參八十八年訴緝字第一
    一三號刑事卷宗第七二頁反面至第七三頁正面），被告是否曾參與本件犯行，尚
    值斟酌；５、被告所辯其因與乙○○曾有債務糾紛，故本件係遭乙○○挾怨誣指
    一節，經原審及本院訊問證人即綽號「黑人」之丁○○到庭證稱：七十八、七十
    九年間，因丙○○表示乙○○欠錢不還，邀伊及綽號「滷蛋」男子共同去找乙○○，當時乙○○與一名男子一起在檳榔攤內，其後乙○○與丙○○發生爭執口角
    ，伊乃與「滷蛋」及被告丙○○共同打乙○○，當時乙○○之友人在一旁勸架，
    乙○○之友人從頭至尾均在旁等語（參八十八年度訴緝字第一一三號刑事卷宗第
    六十頁反面、本院八十九年五月十六日訊問筆錄第三頁反面至第四頁反面），雖
    經原審及本院隔離訊問結果，被告丙○○均供稱當時檳榔攤內僅有一人等語（參
    八十八年度訴緝字第一一三號刑事卷宗第六一頁正面，本院八十九年五月十六日
    訊問筆錄第五頁反面），核與證人之證述或因時間久遠而就當時在場之人數有所
    齟齬，惟就彼等當日先在「姊妹海產店」喝酒，嗣共同前往乙○○所在之檳榔攤
    ，及前往之時間、目的、毆打乙○○之情節，均大致相同，堪認被告所為其遭乙○○挾怨報復之辯解為可採；（三）、被告雖於原審審理時，經原審合法傳喚、
    拘提未著，並經原審發佈通緝，惟被告經傳喚、拘提未著之原因不一，尚未可以
    被告此舉，逕行推定被告有參與本件盜匪犯行。
五、綜上所述，本件公訴人所據理由，尚難證明被告有何盜匪犯行，此外，復查無其
    他積極證據足資證明被告有何公訴人所指之犯行，揆諸首開說明，應屬不能證明
    被告犯罪。原審就被告被訴強被害人劉月華部分，認為罪證不足，固值贊同，
    惟就被訴強被害人甲○○部分為有罪判決，據以論罪科刑，於法未合。被告上
    訴意旨，否認犯罪，指摘原判決不當，為有理由，自應由本院將原判決撤銷改判
    ，依法為被告無罪之諭知。
據上論斷，應依刑事訴訟法第三百六十九條第一項前段、第三百六十四條、第三百零
一條第一項，判決如主文。
本案經檢察官劉斐玲到庭執行職務。
中      華      民      國    九十      年      九      月    十一      日
                            台灣高等法院刑事第十五庭
                                審判長法  官  房  阿  生
                                      法  官  魏  新  國
                                      法  官  鄧  振  球
右正本證明與原本無異。
檢察官如不服本判決應於收受送達後十日內向本院提出上訴書狀，其未敘述上訴之理
由者並得於提起上訴後十日內向本院補提理由書（均須按他造當事人之人數附繕本）
。
                                      書記官  洪  秋  帆
中      華      民      國    九十      年      九      月    十三      日


司法院資訊處製作；財團法人民間司法改革基金會備份。
